【裁判字號】    90,台上,2607
【裁判日期】    900502
【裁判案由】    遺棄
【裁判全文】
最高法院刑事判決                                九十年度台上字第二六○七號
    上  訴  人  台灣高等法院台中分院檢察署檢察官
    被      告  甲○○
右上訴人因被告遺棄案件，不服台灣高等法院台中分院中華民國八十八年二月十二日
第二審判決（八十七年度交上訴字第二九八六號，起訴案號：台灣台中地方法院檢察
署八十七年度偵字第三三二二號），提起上訴，本院判決如左：
    主  文
原判決關於遺棄罪部分撤銷，發回台灣高等法院台中分院。
    理  由
本件原判決以公訴意旨略以：被告於民國八十七年一月十八日上午七時十五分許，駕
駛車牌號碼ＰＸ四九四一號自用小客車，沿台中市○○路，由國光路往忠明南路方向
行駛，途經興大路與學府路之交岔路口，本應遵守交通號誌並注意車前狀況隨時採取
必要之安全措施，且依當時情形，又無不能注意之情形，竟疏於注意，貿然闖紅燈且
未減速慢行，致發現當時騎乘車牌號碼ＳＵＰ－○七一號機車沿學府路至上開交岔路
口欲左轉興大路之戚貴芳時，已煞避不及而撞擊之，戚貴芳因而人車倒地，受第十二
股胸椎骨折、右下肢瘀挫傷，而成為無自救力之人，甲○○依法令應予扶助送醫，竟
不為其生存所必要之扶助而予以遺棄，駕駛該自用小客車逃逸，因認被告犯有刑法第
二百九十四條第一項之遺棄罪嫌。經審理結果，認被告之犯罪不能證明，因而撤銷第
一審關於遺棄罪部分之科刑判決，改判諭知被告甲○○無罪，固非無見。惟按刑法第
二百九十四條第一項後段之遺棄罪，為不作為犯，以負有扶助、養育或保護義務者，
對於無自救力之人，不為其生存所必要之扶助、養育或保護時，犯罪即為成立。所謂
無自救力之人，係指其人無自行維持生存所必要之能力而言。而所謂不為生存所必要
之扶助、養育或保護，以義務人不履行其義務，於無自救力人之生存，有危險之虞為
已足，不以果已發生危險為必要，屬危險犯之一種。本件被告甲○○業經原審認定有
駕車撞傷戚貴芳而逃逸之行為（過失傷害部分業經原審判處有期徒刑伍月確定），故
依道路交通管理處罰條例第六十二條第一項規定，被告應即採取救護或其他必要措施
，並向警察機關報告，不得逃逸，其顯然為依法令負有義務之人，已堪認定。原判決
以被害人僅受有第十二胸椎骨折、右下肢瘀挫傷之傷害，傷勢不重，及證人即醫師殷
南薰證稱被害人如沒送醫急救也不會死亡等語，認被害人無不能生存之虞，亦非無自
救力之人，而為被告有利之認定。然據證人殷南薰於原審證稱「（問：當時他有無辦
法自己到醫院？）沒辦法，他胸椎骨斷掉，只有倒在地上喊救，當時他沒有辦法站起
來，他只有手可移動」等語，並衡諸卷附台中市○○○道路交通事故調查報告表所繪
現場圖所示，肇事地點在交岔路口中央，被害人之機車倒置於忠明南路東向路中央，
現場目擊證人邱雅芬於警訊時亦證稱：「見到自小客車撞上機車，機車上駕駛人飛出
去，轉了四、五圈，而轎車卻未停下來看，並加速往忠明南路的方向開去，而我就跑
到路中央將傷者扶到路旁」等語（偵查卷第七頁反面），如均屬實，則被害人被撞後
係倒在路中央而又無法站起來自己到醫院，其是否能謂非無自救力之人，不無疑問？
又被害人縱能呼救，其倒在馬路中央，亦有遭後車撞及之可能，是否可謂毫無危險之
虞，亦非無疑！原審雖又認被告未下車查看，無從知悉被害人是否為無自救力之人，
而乏遺棄之故意云云，然證人邱雅芬已證稱「自小客車撞上機車，機車上駕駛人飛出
去，轉了四、五圈」等情，則被告縱未下車，被撞之人已飛出去，能否謂其不知撞到
人？而其不下車查看即加速離去，能謂無遺棄之故意？饒堪質疑！原判決對以上被告
不利之證據均未審酌及說明，難謂無理由不備之違法。至於本院二十九年上字第三七
七七號判例所稱：若負有此項義務之人，不盡其義務，而事實上尚有他人為之養育或
保護，對於該無自救力人之生命，並不發生危險者，即難成立該條之罪。經參酌本院
二十三年上字第二二五九號判例意旨，係指該義務人不履行其義務時，已有其他義務
人為之扶助、養育或保護，對於該無自救力人之生命，並不發生危險者而言；倘該義
務人不履行其義務時，並無其他義務人為之扶助、養育或保護，致該無自救力之人有
不能生存之虞者，嗣縱有不負此義務之人，基於憐憫而為之扶助、養育或保護，仍無
解於遺棄罪責。故雖被害人經證人邱雅芬將之扶至路旁，幸免於難，惟邱雅芬為無義
務之人，而依原審所認定之事實，本件肇事現場附近既無其他依據法令對被害人亦負
有保護或扶助義務之人，是被告於駕車肇事後逃逸，雖事實上尚有他人可對被害人為
必要之扶助或保護，對於被害人之生命，並不發生危險，揆諸前開說明，是否可解免
其遺棄罪責，亦堪研求。公訴人上訴意旨，執以指摘，為有理由，應認原判決關於遺
棄部分，有撤銷發回之原因。
據上論結，應依刑事訴訟法第三百九十七條、第四百零一條，判決如主文。
中      華      民      國     九十     年      五      月      二      日
                              最高法院刑事第十二庭
                                  審判長法官  林  增  福
                                        法官  邵  燕  玲
                                        法官  吳  昆  仁
                                        法官  陳  世  雄
                                        法官  惠  光  霞
      右正本證明與原本無異
                                              書  記  官
中      華      民      國     九十     年      五      月      九      日
                                                                      Ｚ


司法院資訊處製作；財團法人民間司法改革基金會備份。
